【裁判字號】    97,家訴,99
【裁判日期】    971121
【裁判案由】    給付扶養費
【裁判全文】
臺灣板橋地方法院民事判決              97年度家訴字第99號
原      告  甲○○
訴訟代理人  沈明欣律師
複代理人    何一芃律師
被      告  丙○○
            乙○○
共      同
訴訟代理人  成介之律師
複代理人    王瀚興律師
上列當事人間請求給付扶養費事件，經本院於民國97年11月5日
言詞辯論終結，判決如下：
    主  文
原告之訴駁回。
訴訟費用由原告負擔。
    事實及理由
一、原告主張：
（一）原告與訴外人楊貝鈴共育有二子，即被告丙○○、乙○○
      ，民國85年間楊貝鈴利用原告不知情，逕向法院訴請離婚
      確定，詎被告二人在法院判決楊貝玲與原告離婚後，即對
      原告生活不聞不問，亦未給付原告任何生活費，原告曾於
      96年9 月12日以台北杭南郵局第15151 號存證信函，函告
      被告二人出面就扶養原告之方式進行協議，被告回函表示
      並無扶養原告之義務，拒絕與原告協議。原告乃於96年9
      月17日召集親屬會議，會議中作成決議被告二人需每人按
      月於每月10日前給付原告新臺幣1 萬元，如有一期未付，
      視為全部到期。
（二）按直系血親相互間互負扶養之義務，受扶養權利者，以不
      能維持生活而無謀生能力者為限，前項無謀生能力之限制
      ，於直系血親尊親屬不適之，民法第1114條第1 款、第11
      17條分別定有明文。又扶養之方法，由當事人協議定之；
      不能協議時，由親屬會議定。但扶養費之給付，當事人不
      能協議時，由法院定之，復為民法第1120條所明定，查被
      告二人為原告之子女，均已成年，且原告現年已近60歲（
      民國38年生），目前並無收入及財產足以維持己身生活，
      原告自得向被告二人請求履行扶養義務，今被告與原告就
      扶養方式，無法達成協議，原告亦已依法召集親屬會議，
      並作成決議被告每人應按月支付1 萬元予原告，如有一期
      未付，視為全部到期，已如前述，惟被告卻仍拒絕給付，
      原告當得提起本訴訴請被告履行之。
（三）末者，如鈞院認為本件原告召集之親屬會議尚有瑕疵，亦
      因本件請求係關於扶養費之給付，當事人不能達成協議之
      情形，依照上開民法第1120條後段之規定，原告亦得直接
      起訴請求鈞院定之。
（四）按扶養之方法，由當事人協議定之；不能協議時，由親屬
      會議定之，民法第1120條亦定有明文。所謂扶養之方法，
      稽其意旨有二，一為迎養於扶養義務人之家，一為支給一
      定生活必需品或費用，後者有定期給付與不定期給付，及
      設定養贍財產而供扶養權利人使用收益等各種方法。又按
      受扶養權利者，應否與負扶養義務者同居一家而受扶養，
      抑應彼此另居，由負扶養義務者按受扶養權利者需要之時
      期，陸續給付生活資料或撥給一定財產，由受扶養權利者
      自行收益以資扶養，係屬扶養方法之問題，依民法第1120
      條之規定，應由當事人協議定之，不能協議時，應由親屬
      會議定之。對於親屬會議之決議有所不服，或親屬會議仍
      不能議定時，始得向法院聲訴，請求法院判決定之（最高
      法院26年鄂上字第401 號、45年台上字第346 號判例參照
      ）。準此，關於扶養之方法，倘當事人不能協議時，固應
      由親屬會議定之，如未經親屬會議定之，而受扶養權利人
      逕向法院請求判決給付扶養費，其訴雖屬欠缺權利保護要
      件，然倘受扶養權利人主張請求扶養費，而扶養義務人並
      未主張以迎養於扶養義務人之家或其他扶養方法定其扶養
      方法，縱對扶養費之給付金額或給付有無理由之要件予以
      爭執，仍無所謂扶養方法不能協議之問題。此有臺灣臺北
      地方法院97年度家訴7 號判決可參。查本件原告即扶養權
      利人主張被告即扶養義務人應給付扶養費供其生活之用，
      被告並不爭執其對原告的扶養方法，僅對給付有無理由之
      要件予以爭執，此可從被告96年9 月12日委由成介之律師
      以台北杭南郵局第5151號存證信函，函覆原告表示：「依
      民法第1117條規定，必須受扶養人有不能維持其生活之情
      形，且依甲○○另有其他扶養義務人，況甲○○過去並無
      扶養本二人之事實，故依法尚不得向本二人請求扶養費」
      等語，及於鈞院調解時被告均未表明願迎養原告同居一家
      等情可證，故原告提起本，核無上開判例所示欠缺權利保
      護要件之情，亦無違背民法第1120條第1 項本文之規定，
      應屬合法。
（五）次按扶養之程度，應按受扶養權利者之需要，與負扶養義
      務者之經濟能力及身分定之。本件審酌原告設籍並居住臺
      北市，其主張被告每人每月應給付之扶養費用為10000 元
      ，應屬有據，蓋依行政院主計處所編印之最新一年度即95
      年家庭收支調查報告，95年度臺北市平均每年每戶消費性
      支出平均約為945344元，該年度每戶平均人口數為3.34人
      ，據以計算95年度每人每月平均消費性支出應為23586 元
      ，今原告僅請求被告共支付2 萬元之扶養費，尚屬合理。
（六）並聲明：(1)被告丙○○應自96年10月起至原告死亡之日止
      ，按月給付原告1 萬元，如有遲誤一期履行者，其後未到
      期部分，視為全部到期。(2)被告乙○○應自96年10月起至
      原告死亡之日止，按月給付原告1 萬元，如有遲誤一期履
      行者，其後未到期部分，視為全部到期。
二、被告辯稱：
（一）本件原告所據以決定被告撫養方法之親屬會議，業已由被
      告提起確認親屬會議無效之訴：
      (1)按原告提出96年9 月17日所召開的親屬會議，被告業已
        向臺灣臺北地方法院家事法庭提出確認親屬會議無效之
        訴，此有被告所提民事起訴狀、民事更正聲明狀及開庭
        通知可稽。
      (2)系爭親屬會議之召開，原告對於其中會員盧兆麟、彭盧
        之玲根本未寄送開庭通知，縱有寄送開會通知，其寄送
        之時點，與開會日期，相當接近，致使會員根本未參與
        ，無法顯屬召集程序違法；況原告並非系爭親屬會議有
        召集權人，是以系爭親屬會議應屬無效。
      (3)依系爭親屬會議紀錄：「... 就丙○○、乙○○等人應
        如何扶養甲○○等事宜，甲○○已事先以存證信函函告
        丙○○、乙○○二人出面協議，為該二人卻回函表示其
        等並無扶養甲○○之義務，顯見雙方已無法就扶養方法
        達成協議.. 」 ，足見該次親屬會議所要討論之主要事
        項為被告與原告對於扶養之方法。然系爭親屬會議依前
        開說明，係屬無效，原告自應提出合法有效之親屬會議
        決議，方得依決議內容向被告為各項主張。
（二）本件並無新修正民法第1120條但書之適用餘地：
      (1)按民法第1120條雖明定：「扶養之方法，由當事人協議
        定之；不能協議時，由親屬會議定之。」，然依民法親
        屬編施行法第1 條規定，「... 關於親屬之事件，在民
        法親屬編施行前發生者，除本施行法有特別規定外，不
        適用民法親屬編之規定，其在修正前發生者，除本施法
        有特別規定外，亦不適用修正後之規定.. 」 ，可知民
        法親屬編採取法律不溯及既往原則，是以本件原告請求
        既係在97年1 月9 日之前，自無民法第1120條適用之餘
        地。
      (2)退步言之，本件尚不屬民法第1120條但書之情形。首查
        ，民法第1120條本文在規範「扶養方法」應由親屬會議
        決定，而所謂扶養之方法，稽其意旨有二：一為迎養於
        扶養義務人之家，一為支給一定生活必需品或費用，後
        者又有定期給付與不定期給付，及設定養贍財產而供扶
        養權利人使用收益等各種方法。是以親屬會議必先決定
        究係採迎養或支給費用，此一方式尚無由法院介入干涉
        之餘地，蓋苟若採迎養方式，因無支給費用之情形，則
        法院自無庸定扶養費之給付。
      (3)本件中，承前所述，因討論扶養方法的親屬會議有無效
        的原告，故就扶養方法，並無定論，自應重新召集親屬
        會議就扶養方法決定後，苟若決議採支給費用之方式，
        而對於金額有爭議時，法院對於究竟應支給多少金額，
        方得依民法第1120條後段之規定予以認定。
（三）又原告以台北杭南郵局第5151號存證信函及調解程序中，
      被告並未主張迎養原告為由，主張本件得有法院逕行定扶
      養之給付。然該函乃被告對於原告違法召開親屬會議後所
      發，係針對原告要求逕予給付之意見，調解程序亦同；然
      對於扶養方法之所以要求以親屬會議先行決定，乃因得透
      過親屬間之共識達成可能之扶養方式，以決定以迎養或給
      付費用之方式進行扶養，若各親屬會議會員無合法被通知
      參與親屬會議，則該等未參與會議之會員意見，則無法為
      參與會議之會員所知悉，並且進一步判斷較為妥適之扶養
      方式，是原告以被告過去並未提及迎養方式，即認親屬會
      議無法達成扶養方法之共識，為免速斷。況查，依系爭親
      屬會議決議，該決議內容亦無法看出當初各會員曾討論以
      迎養方式或給付費用方式為佳，而逕以給付費用定之，顯
      已不妥：且原告故意未通知其他會員，自無法使其他會員
      對於迎養方式或給付費用方式表示意見，益證原告故意規
      避法律規定。換言之，苟若透過合法之程序，使親屬會議
      會員充分表達意見，若其決議採迎養方式，被告亦會依決
      議行之。是以原告雖舉臺灣臺北地方法院97年家訴字第7
      號判決，然查該判決並非判例，自不得拘束鈞院，且該判
      決之案情乃被告自始至終均不願迎養，然本件被告若經合
      法親屬會議決議，另各會員表示意見後，若決議採迎養方
      式，被告當依決議行之，亦與該判決不同。
（四）按「負扶養義務者有數人時，應依左列順序定其履行義務
      之人：一、直系血親卑親屬。... 負扶養義務者數人而其
      親等同一時，應各依其經濟能力，分擔義務。」、「夫妻
      互負扶養之義務，其負扶養義務之順序與直系血親卑親屬
      同，其受扶養權利之順序與直系血親尊親屬同。」民法第
      1115條第1 項、第3 項及第1116條之1 分別定有明文。若
      鈞院認被告仍應負扶養義務，查原告除被告二名子女外，
      亦有配偶張莉，及其他子女，是以渠等亦應與被告同順位
      負扶養義務。
（五）原告自被告小時候，即不學無術、作姦犯科，只有闖禍後
      或是走投無路，才會回來避鋒頭，等鋒頭過後，又毫不留
      情的搬走，長大後，原告在越南與當地女子結識並生下一
      名男孩，然賊性不改，又犯下國際詐騙案而在越南觸法坐
      牢，原告假釋後被越南政府強制遣返，又一次拋家棄子，
      馬上娶了一大陸籍女子，得知二姑意外過世後，又誣告原
      告偷竊、詐欺、偽造文書、侵占等等，幸經不起訴處分。
（六）並聲明：原告之訴駁回。
三、法院之判斷：
（一）按民法第1120條雖於97年1 月9 日修正增訂但書規定：「
      扶養之方法，由當事人協議定之；不能協議時，由親屬會
      議定之。但扶養費之給付，當事人不能協議時，由法院定
      之。」，而「父母子女間之權利義務，自民法親屬編施行
      之日起，依民法親屬編之規定。其有修正者，適用修正後
      之規定。」民法親屬編施行法第13條亦有明文；然民法第
      1120條但書之立法理由乃係鑒於親屬會議在現代忙碌的工
      商社會召開不易，其功能已日漸式微，爰以法院取代之，
      將未成年人扶養之方法，於當事人無法協議時，改由法院
      介入之，以避免親屬會議組成不易，而影響未成年人之生
      活。再者，按受扶養權利者，應否與負扶養義務者同居一
      家而受扶養，抑應彼此另居，由負扶養義務者按受扶養權
      利者需要之時期，陸續給付生活資料或撥給一定財產由受
      扶養權利者自行收益以資扶養，係屬扶養方法之問題，依
      民法第1120條之規定，應由當事人協議定之，不能協議時
      ，應由親屬會議定之。對於親屬會議之決議有不服時，始
      得依民法第1137條之規定，向法院聲訴，不得因當事人未
      能協議逕向法院請求裁判，亦經最高法院著有26年鄂上字
      第40 1號及26年渝上字第259 號判例可資參照。是以民法
      第11 20 該但書規定之適用自應以未成年人向父母請求給
      付扶養費，以及成年之受扶養權利人與扶養義務人間對於
      以給付扶養費為扶養方法並無爭執，僅對扶養費之給付金
      額或給付有無理由互為爭執之情形為限，否則民法第1120
      條前段規定，無異形同具文。準此，關於扶養之方法，倘
      當事人不能協議時，仍應由親屬會議定之，如未經親屬會
      議定之，而受扶養權利人逕向法院請求判決給付扶養費，
      其訴仍屬欠缺權利保護要件。
（二）原告主張被告為其子女，原告曾以96年9 月12日以台北杭
      南郵局第15151 號存證信函，函告被告二人出面就扶養原
      告之方式進行協議，被告回函表示無扶養原告之義務，拒
      絕與原告協議，原告乃於96年9 月17日召集親屬會議作成
      決議被告二人需每人按月於每月10日前給付原告1 萬元，
      如有一期未付，視為全部到期云云，固據其提出戶籍謄本
      、存證信函、親屬會議記錄等影本為證，而被告於訴訟前
      雖未肯與原告協議扶養方式，惟於本件審理時，則爭執原
      告所提出系爭親屬會議決議之合法性，並辯稱：若經合法
      親屬會議決議採迎養方式，被告當依決議行之，原告不得
      逕行請求被告給付扶養費等語，是以被告對於究係以何方
      式扶養原告，顯然仍有爭執，自屬扶養方法不能協議而須
      由親屬會議決定之情形甚明。
（三）又按「親屬會議，以會員五人組織之。」、「親屬會議會
      員，應就未成年人、禁治產人或被繼承人之左列親屬與順
      序定之：一、直系血親尊親屬。二、三親等內旁系血親尊
      親屬。三、四親等內之同輩血親。前項同一順序之人，以
      親等近者為先；親等同者，以同居親屬為先，無同居親屬
      者，以年長者為先。依前二項順序所定之親屬會議會員，
      不能出席會議或難於出席時，由次順序之親屬充任之。」
      、「無前條規定之親屬，或親屬不足法定人數時，法院得
      因有召集權人之聲請，於其他親屬中指定之。親屬會議不
      能召開或召開有困難時，依法應經親屬會議處理之事項，
      由有召集權人聲請法院處理之。親屬會議經召開而不為或
      不能決議時，亦同。」、「親屬會議，非有三人以上之出
      席，不得開會；非有出席會員過半數之同意，不得為決議
      。」，民法第1130條、第1131條、第1132條、第1135 條
      分別定有明文；而為定被扶養人之扶養方法所召開之親屬
      會議，自應以被扶養人之法定或指定親屬會議會員共五人
      以為組成，尚不包括被扶養人本人。經查，本件依原告所
      提96年9 月17日親屬會議記錄之記載，當日僅有原告、及
      其法定親屬會議會員即四親等內同輩血親二人盧瑞麟、盧
      曼莉出席，並作成決議，則除原告外，其餘盧瑞麟、盧曼
      莉二人之出席及表決，顯然未達3 人以上之出席及出席會
      員過半數之同意，揭諸前開條文，自應認該親屬會議之決
      議為無效。況且，依原告所自承其親屬有大哥、二哥、大
      姐、妹妹，大哥認養一個小孩，大姐有二個小孩，均已成
      年，叔叔有二個兒子，一個在臺灣，一個在瑞士等情，原
      告顯然有法定親屬會議會員及可供指定之親屬會議會員，
      而得組成五人之親屬會議。
（四）綜上，本件係屬扶養方法，當事人不能協議，而須由親屬
      會議決定之情形，原告所召集親屬會議之決議又因決議方
      法，有悖法律規定，而屬無效，原告自應另為召集親屬會
      議會員作成合法有效之決議，被告並表示願遵守之。是以
      原告逕行提起本訴，與法自有未合，應予駁回。
四、訴訟費用負擔之依據：民事訴訟法第79條。
中    華    民    國    97    年    11    月    21    日
                      家事法庭法  官  葉靜芳
以上正本係照原本作成
如對本判決上訴，須於判決送達後20日內向本院提出上訴狀
中    華    民    國    97    年    11    月    21    日
                            書記官  劉春美


司法院資訊處製作；財團法人民間司法改革基金會備份。
